【裁判字號】    98,上,146
【裁判日期】    980707
【裁判案由】    清償借款
【裁判全文】
臺灣高等法院臺中分院民事判決  98年度上字第146號
上  訴  人  丁○○
訴訟代理人  許桂挺律師
複代理人    黃士哲律師
被上訴人    祥鎮營造工程股份有限公司
法定代理人  甲○○
訴訟代理人  朱逸群律師
複代理人    陳榮輝律師
上列當事人間請求清償借款事件，上訴人對於民國98年2月5日臺
灣臺中地方法院97年度訴字第2295號第一審判決提起上訴，本院
於98年6月23日言詞辯論終結，判決如下：
    主  文
被上訴人應給付上訴人新台幣貳佰伍拾萬元，及自民國98年5月
12日起至清償日止，按年息百分之五計算之利息。
第二審訴訟費用由被上訴人負擔。
本判決命被上訴人給付部分，於上訴人以新台幣捌拾參萬元為上
訴人預供擔保後得假執行，但被上訴人如以新台幣貳佰伍拾萬元
為上訴人預供擔保，得免為假執行。
    事實及理由
壹、程序方面：
一、查被上訴人祥鎮營造工程股份有限公司（下簡稱祥鎮公司）
    其法定代理人劉正秋，於訴訟中業已變更為甲○○，並經甲
    ○○具狀聲明承受訴訟，有祥鎮公司變更登記卡及承受訴訟
    狀等在卷可按（見本審卷第45-48頁），自生承受訴訟效力
    。
二、按於第二審為訴之變更或追加，他造無異議而為本案之言詞
    辯論者，視為同意變更或追加，民事訴訟法第四百六十三條
    、第二百五十五條第二項定有明文。查本件上訴人於原審主
    張：依民法消費借貸之法律關係，訴請被上訴人給付借款新
    台幣（下同）250萬元本息。有原審卷可按。嗣於第二審即
    本院訴訟程序中，為訴之變更，即主張債務承擔之法律關係
    ，並請求被上訴人給付所承擔訴外人丙○○之借款250萬元
    本息等情，有言詞辯論筆錄可按（見本審卷第88頁），而被
    上訴人無異議，並為本案之言詞辯論，則上訴人訴之變更，
    自應准許。
三、又按原告將原訴變更時，如有以訴之變更合法為條件，撤回
    原訴之意思，而其訴之變更不合法者，除駁回新訴外，固應
    仍就原訴予以裁判。若其訴之變更合法，而其原訴可認為已
    撤回，因而終結者，自應專就新訴裁判，最高法院29年上字
    第1771號著有判例。申言之，原訴之訴訟繫屬應因訴之變更
    而消滅，第一審就原訴所為之裁判，應因合法的訴之變更而
    當然失其效力，第二審僅得就變更之新訴審判，此觀最高法
    院66年台上字第3320號判例自明。查上訴人於第二審變更之
    訴在程序上既合法，則原有之訴發生撤回效力，本院應僅就
    變更之新訴審判。
貳、訴訟要旨：
一、上訴人主張：緣訴外人丙○○向被上訴人公司借牌，承攬嘉
    義縣大埔鄉公所「污水下水道系統及污水幹道新建工程」，
    丙○○並於94年6月24日向上訴人借款250萬元（下簡稱系爭
    借款）供工程履約保證金之用，上訴人並依丙○○指示將系
    爭借款匯入訴外人乙○○銀行帳戶內。又該工程施工期間丙
    ○○將該工程轉交由被上訴人公司接手，並由被上訴人公司
    請領工程款，故於96年6月26日在台中縣外埔鄉○○路水巷
    1-28號「台中縣私立廣達老人長期照護中心」，丙○○與被
    上訴人公司法定代理人劉正秋達成協議，約定被上訴人公司
    承擔丙○○積欠系爭借款，遂以被上訴人公司為借款人簽立
    借據（下簡稱系爭借據）為證，並由丙○○與被上訴人公司
    實際負責人戊○○為連帶保證人。再由丙○○、戊○○、劉
    正秋交付第三人簽發、其等背書之同額支票2紙予上訴人為
    憑。查被上訴人既簽立系爭借據即表明承擔丙○○系爭借款
    債務，為此依債務承擔之法律關係，請求被上訴人給付系爭
    借款250萬元等詞。並求為判決：(一)原判決廢棄。(二)被上訴
    人應給付上訴人新台幣（下同）2,500,000元整，及自98年5
    月12日起至清償日止，按年息百分之五計算之利息。(三)第一
    、二審訴訟費用由被上訴人負擔。(四)本件上訴人願供擔保，
    請准宣告假執行。
二、被上訴人則以：查上訴人於原審之支付命令（即原審97年度
    司促字第25402號）之聲請狀及準備書狀內皆主張被上訴人
    係因借款而簽立系爭借據，且明確陳述被上訴人係「於96年
    6月26日向聲請人（即上訴人）借款新台幣貳佰伍拾萬元整
    」。由是可知，被上訴人於96年6月26日簽立系爭借據之目
    的，確係為了向上訴人借款，而非欲承擔丙○○之先前借款
    無疑。再者，上訴人於原審並不爭執簽立系爭借款當場並未
    交付現金。職故，上訴人嗣後於改稱被上訴人係因承擔丙○
    ○之前欠款而簽立系爭借據云云，顯與事實不符。次查，上
    訴人又謂伊確有借款250萬元予丙○○，並匯入訴外人乙○
    ○之帳戶內云云。然查，本件上訴人並未證明被上訴人簽立
    系爭借據等之目的係在承擔丙○○之前欠款，已如前述，則
    縱丙○○先前確有積欠上訴人債務，亦與被上訴人無關。況
    上訴人匯款之對象為乙○○，並非丙○○，其匯款單亦不足
    以證明丙○○確有積欠上訴人債務。綜上，被上訴人否認簽
    立系爭借據目的在債務承擔，上訴人亦未能證明有債務承擔
    之事實，上訴人提起本訴，顯無理由等詞置辯。為此求為判
    決：(一)上訴駁回。(二)訴訟費用由上訴人負擔。(三)如受不利之
    判決，願供擔保請准宣告免為假執行。
參、法官協議兩造爭點整理：（見本審卷第64頁反頁至第65頁）
一、兩造不爭執事項：
  (一)系爭借據係祥鎮營造工程股份有限公司法定代理人劉正秋於
    96年6月26日親簽。借據內容如下：
    『借據
    茲因祥鎮營造工程股份有限公司需要資金週轉向丁○○先生
    無息支借新台幣貳佰伍拾萬元整，實拿收訖無誤，預定民國
    96年12月31日前償還，恐空口無憑，特立此據。
   (二)丁○○於94年6月24日匯款250萬元至乙○○設於合作金庫
     北屯分行之帳戶內（帳號0000000000000）。
二、兩造爭執事項：
  (一)祥鎮營造工程股份有限公司有無承擔丙○○對丁○○之250
    萬元債務？
肆、得心證之理由：
一、上訴人主張被上訴人於前開時、地簽立系爭借據，承擔訴外
    人丙○○系爭借款250萬元債務等詞，然為被上訴人所否認
    ，並以前詞置辯，是本件首應審究者，厥為被上訴人是否因
    承擔丙○○系爭借款債務，而簽立系爭借據？茲分述如下：
  (一)按解釋意思表示，應探求當事人之真意，不得拘泥於所用之
    辭句，民法第98條定有明文。申言之，解釋當事人所立書據
    之真意，以當時之事實及其他一切證據資料為其判斷之標準
    ，不能拘泥字面或截取書據中一二語，任意推解致失真意。
    最高法院19年上字第28號著有判例。
  (二)經查，上訴人主張伊曾於上開時地，借款250萬予訴外人丙
    ○○，供工程履約保證金之用，並依丙○○指示匯入訴外人
    乙○○銀行帳戶內乙節，業提出銀行匯款單據（匯入乙○○
    合作金庫北屯分行帳戶）及乙○○簽發同額支票各乙件為證
    （見本審卷第15、39頁）；且證人乙○○結證證稱：伊與丙
    ○○間為很好朋友，伊並將上開合作金庫北屯分行之帳戶及
    面額250萬元支票借予丙○○使用無誤等詞在卷（見本審卷
    第79頁）；而證人戊○○於原審亦證述伊知道丁○○乃丙○
    ○金主等詞在卷（見原審卷第47頁正反面）。抑有進者，乙
    ○○又證稱伊借上開銀行帳戶及支票供丙○○工程使用等情
    在卷（見本審卷第80頁），足證上訴人主張借款250萬元予
    丙○○乙節，足堪採信。
  (三)次查，被上訴人公司前任法定代理人劉正秋於上開時地簽立
    系爭借據予上訴人，並由訴外人戊○○、丙○○為該借據之
    連帶保證人乙節，為兩造所不爭執，並有系爭借據乙件在卷
    可按（見原審促字卷及本審卷第70頁）。又查證人戊○○亦
    於原審證稱：「是我親簽沒錯，借據是原告（按即丁○○，
    下同）擬好稿叫我照抄」；「當天丙○○打電話給我約我見
    面，見面後他一直把我帶到原告經營的養老院，簽完之後丙
    ○○說我們可以走了，隔天以後就再也找不到丙○○。因為
    工地做到一半，丙○○只有出來處理這一筆，他要我們簽這
    張，．．．」；「（提示原證1支票正反面影本【即原審卷
    第32-35頁二張客票】）。這兩張支票是原告當天拿出來，
    我與劉正秋當場背書的．．．丙○○也是當場有背書」；「
    是丙○○要向原告借款，而原告擬好的稿就是寫借款人是被
    告（即祥鎮公司，下同）公司，要我這樣抄，而劉正秋也照
    簽，所以才沒有大小章，簽章是當場蓋」；「我的認知是要
    另外借錢解決工地問題，．．，當天我開車載劉正秋，丙○
    ○自己開壹台車，我跟在丙○○後面到達后里的安養院，到
    現場時，原告就在那裡，我們都抵達時，那張先寫好的借據
    草稿就由原告拿出來，丙○○當場要我照著謄寫，因為我知
    道丙○○是要處理被告公司工地的事，我也知道原告是丙○
    ○的金主，，，」等詞在卷（見原審卷第46、47頁）。再查
    ，系爭借據之連帶保證人戊○○、丙○○亦同時在該二張客
    票上背書保證，亦有該客票可佐。查被上訴人前任負責人劉
    正秋明知上訴人為丙○○金主，且丙○○向上訴人借款係為
    解決工程問題，卻願書立高達250萬元系爭借據；且借據載
    明：「祥鎮營造工程股份有限公司需要資金週轉」、「實拿
    收訖無誤」，及清償期為「96年12月31日之前」文句；甚且
    於第三人客票（面額分別為130萬元、120萬元）上背書保證
    交付上訴人，有客票二張為憑。足證被上訴人簽立系爭借據
    真意，乃為承擔丙○○先前借款債務250萬元無誤。
  (四)又按債務承擔契約，謂以債務之承擔為標的之契約，於契約
    成立時，新債務人（承擔人）即負擔原有之債務，債務因而
    現實的移轉，為準物權契約（最高法院87年度台上字第258
    號裁判參照）。是被上訴人簽立系爭借據承擔丙○○借款債
    務時，即成立債務承擔契約之準物權契約，而勿庸交付現金
    。是被上訴人抗辯伊並未收受系爭借款250萬元云云，顯有
    誤會。又按被上訴人既自承劉正秋為被上訴人公司前任法定
    代理人在卷（見本審卷第47頁），則劉正秋任職被上訴人公
    司負責人時，對外有代表權（公司法第8、208條參照），其
    代表被上訴人公司與上訴人簽立之系爭借據，自對被上訴人
    公司生效。是被上訴人抗辯劉正秋於系爭借據上簽名及指紋
    ，對被上訴人公司不生效力云云，顯無理由。又被上訴人雖
    抗辯，伊遭丙○○脅迫而簽立系爭借據云云，然為上訴人所
    否認，且被上訴人非但未能舉證以實其說，且已逾一年除斥
    期間（民法第93條參照），是被上訴人所辯遭脅迫云云，顯
    不足取。
二、綜上，被上訴人既於前開時、地簽立系爭借據，承擔訴外人
    丙○○系爭借款250萬元債務，則上訴人依債務承擔之法律
    關係，請求被上訴人給付系爭借款，洵屬有據。
伍、綜上所述，上訴人主張依債務承擔之法律關係，請求被上訴
    人給付系爭借款250萬元本息，為可採，被上訴人抗辯，為
    無可取。是上訴人之請求，為有理由，應予准許。並依兩造
    聲請為附條件之准、免假執行之宣告。次按「原告撤回其訴
    者，訴訟費用，由原告負擔」，民事訴訟法第八十三條第一
    項定有明文。本件第一審之原訴，已因上訴人於第二審變更
    訴訟而視為撤回，該部分訴訟費用原本即應由上訴人負擔，
    而本審既專就變更後之新訴為裁判，即無須再就第一審訴訟
    費用為負擔之諭知，併此明（最高法院86年度台上字第25
    53號裁判參照）。
陸、本件事證已臻明確，兩造其餘攻擊或防禦方法及所提證據，
    均與本院心證之形成，不生影響，爰不一一再加以論述，併
    此明。
柒、據上論結，本件上訴人之訴有理由，依民事訴訟法第78條、
    第390條、第392條，判決如主文。
中    華    民    國    98    年    7     月    7     日
            民事第七庭    審判長法  官  童 有 德
                                法  官  曾 謀 貴
                                法  官  陳 繼 先
以上正本係照原本作成。
如對本判決上訴，須於收受判決送達後20日內向本院提出上訴書
狀，其未表明上訴理由者，應於提出上訴後20日內向本院提出上
訴理由書（須按他造人數附具繕本）。
上訴時應提出委任律師為訴訟代理人之委任狀。具有民事訴訟法
第466條之1第1項但書或第2項之情形為訴訟代理人者，另應附具
律師及格證書及釋明委任人與受任人有該條項所定關係之釋明文
書影本。
                                書記官  陳 三 軫
中    華    民    國    98    年    7     月    7     日
                                                      Ｖ


司法院資訊處製作；財團法人民間司法改革基金會備份。
